---
title: "Bitácora 3"
author: "Paola Espinoza Hernández; Gabriel Sanabria Alvarado"
format: html
output_dir: "docs"
editor: visual
---

### Setup {.hidden}

```{r echo=FALSE, warnings=FALSE}
library(ggplot2)
library(dplyr)
library(palmerpenguins)
library(ggthemes)
library(cowplot)
library(tidyr)
library(purrr)
options(scipen = 999)
```

## Planificación

### Análisis de modelación

Tomando en consideración las recomendaciones sobre la base de datos, se decidió reordenarla, de acuerdo a las categorías más relevantes a la pregunta de investigación, y anualizar los datos, uniendo las columnas con el mismo país, año y tipo de energía.

Además, con el fin de automatizar la carga de la base de datos, la ruta de acceso parte desde la carpeta con el repositorio, de modo que al clonar el repositorio, este documento por sí mismo, sea capaz de acceder a la base de datos, facilitando el proceso.

Finalmente, se juntan las variables `Energy.Imports` y `Energy.Exports`, para lo cual, se pivotea de modo que el flujo de entradas y salidas quede en una sola variable denominada Energy.Flow, que se clasifique en importación o exportación por la variable Energy.Flow.Type.

```{r messages= FALSE, warnings= FALSE}
original <- read.csv("data/complete_renewable_energy_dataset.csv")
data <- original|> group_by(Country, Year, Energy.Type) |> summarise(Total.Production = sum(Production..GWh.), Electricity.Prices = mean(Electricity.Prices), R.D.Expenditure = sum(R.D.Expenditure), CO2.Emissions = sum(CO2.Emissions), Investments..USD. = sum(Investments..USD.), Public.Awareness = mean(Public.Awareness), Educational.Level = mean(Educational.Level), Export = sum(Energy.Exports), Import = sum(Energy.Imports), Renewable.Energy.Jobs = sum(Renewable.Energy.Jobs), Renewable.Energy.Patents = sum(Renewable.Energy.Patents), Corruption.Perception.Index = mean(Corruption.Perception.Index), Renewable.Energy.Education.Programs = max(Renewable.Energy.Education.Programs), Government.Policies= max(Government.Policies)) %>% 
  pivot_longer(cols = c("Import", "Export"),
             names_to = "Energy.Flow.Type",
             values_to = "Energy.Flow")
data
```

Nótese que se cambiaron las variables con respecto a la bitácora anterior, con el fin de simplificar el análisis, pero aún así, abarcar diversas áreas, de acuerdo a la pregunta de investigación: social, económica y ambiental.

### Análisis Descriptivo

Dados ya los hallazgos anteriores, resulta interesante analizar el flujo energético de los países. Para ello, la figura 3.1 representa el total de importaciones, comparado al total de exportaciones, por cada país durante el periodo estudiado, 2000 a 2020.

```{r messages= FALSE, warnings= FALSE, fig.width=8}
ggplot(data, aes(x = Country, y = Energy.Flow)) +
  geom_bar(aes(fill = Energy.Flow.Type),
           stat = "identity",
           position = position_dodge()) +
  labs(title = "Total de Flujo Energético",
       x = "País",
       y = "",
       caption= "Información de https://www.kaggle.com/datasets/anishvijay/global-renewable-energy-and-indicators-dataset",
       tag = "Fig.3.1")+
  scale_fill_manual(name="", 
                    labels = c("Exportaciones", "Importaciones"), 
                    values = c("Import"="#00ba88", "Export"="#f8966d"))+
  theme_cowplot()+
  theme(legend.position = "top",
        plot.tag.position = "topright",
        plot.tag = element_text(face = "italic"))
```
Mientras que la figura 3.2 separa esta información por años, con el fin de detectar tendencias.
```{r messages= FALSE, warnings= FALSE, fig.height=25, fig.width=8}
ggplot(data, aes(x = Country, y = Energy.Flow)) +
  geom_bar(aes(fill = Energy.Flow.Type),
           stat = "identity",
           position = position_dodge()) +
  facet_wrap(~Year, ncol = 2)+
  labs(title = "Flujo Energético Anual",
       y = "",
       caption= "Información de https://www.kaggle.com/datasets/anishvijay/global-renewable-energy-and-indicators-dataset",
       tag = "Fig.3.2")+
  scale_fill_manual(name="", 
                    labels = c("Exportaciones", "Importaciones"), 
                    values = c("Import"="#00ba88", "Export"="#f8966d"))+
  theme_cowplot()+
  theme(legend.position = "top",
        plot.tag.position = "topright",
        plot.tag = element_text(face = "italic"),
        axis.text.x = element_text(angle = 45, vjust=.5, hjust=0.3))
```

Si bien los gráficos anteriores brindan una idea de cuánta energía se importa o exporta, resulta también interesante ver esta cantidad como proporción de la energía producida en cada país. La figura 3.3. se realiz´po con el fin de comparar la proporción de energía intercambiada con respecto a la energía producida; para facilitar la visualización de los datos en el gráfico, se retiraron algunos valores extremos, que se analizarán en los siguientes gráficos.

```{r messages= FALSE, warnings= FALSE}
cor(data$Energy.Flow, data$Total.Production)
```

```{r messages= FALSE, warnings= FALSE, fig.height=50, fig.width=8}
data %>% group_by(Country, Year, Energy.Type, Energy.Flow.Type) %>% 
  summarise(Flow.Proportion = sum(Energy.Flow)/sum(Total.Production)) %>% filter(Flow.Proportion < 10) %>% 
  ggplot(aes(x = Year))+
  geom_bar(aes(y = Flow.Proportion, fill = Energy.Flow.Type),
           stat = "identity",
           position = position_dodge())+
  facet_wrap(Energy.Type~Country, ncol = 2) +
  labs(title = "Flujo Energético",
       subtitle = "como proporción de la producción total",
       y = "",
       tag = "Fig.3.3.",
       caption= "Información de] https://www.kaggle.com/datasets/anishvijay/global-renewable-energy-and-indicators-dataset")+
  scale_fill_manual(name="", 
                    labels = c("Exportaciones", "Importaciones"), 
                    values = c("Import"="#00ba88", "Export"="#f8966d"))+
  theme_cowplot()+
  theme(legend.position = "top",
        plot.tag.position = "topright",
        plot.tag = element_text(face = "italic"),
        axis.text.x = element_text(angle = 45, vjust=.5, hjust=0.3))
```



```{r messages= FALSE, warnings= FALSE}
data %>% 
  ggplot(aes(x = Electricity.Prices))+
  geom_density()
```


```{r messages= FALSE, warnings= FALSE}
data %>% 
  ggplot(aes(x = Electricity.Prices))+
  geom_density() +
  facet_wrap(~Country)
```

```{r messages= FALSE, warnings= FALSE}
scatter.smooth(x=data$Energy.Flow, y=data$Electricity.Prices, main="Dist ~ Speed") 
```



```{r messages= FALSE, warnings= FALSE, fig.height=30, fig.width=8}
data %>% ggplot(aes(Public.Awareness))+
  geom_density()+
  facet_wrap(Year~Renewable.Energy.Education.Programs, ncol = 2)
```

```{r messages= FALSE, warnings= FALSE}
cor(data$Renewable.Energy.Jobs, data$Total.Production)
```
```{r messages= FALSE, warnings= FALSE}
cor(data$Renewable.Energy.Jobs, data$Renewable.Energy.Patents)
```
```{r messages= FALSE, warnings= FALSE, fig.width = 12, fig.height=3}
data %>% 
  ggplot(aes(x = Year, y = Renewable.Energy.Jobs, group = Year))+
  geom_boxplot(width = .25)+
  facet_wrap(~Renewable.Energy.Education.Programs, ncol=2)
```
```{r messages= FALSE, warnings= FALSE}
cor(data$Renewable.Energy.Jobs, data$R.D.Expenditure)
```
```{r messages= FALSE, warnings= FALSE}
cor(data$Renewable.Energy.Jobs, data$Investments..USD.)
```





### Justificación modelo seleccionado

**Pregunta de investigación:** \* ¿Qué cambios ambientales y socioeconómicos produce la instauración de la energía renovable en los países?

¿Qué responde mi modelo?

¿Y qué no?

```{r}
#| echo: false
2 * 2
```

### Fichas de resultados

### Ordenamiento de los elementos del reporte

## Parte de escritura

## Parte de reflexión

Con el fin de delimitar la pregunta de investigación de modo que coincida con los datos analizados en este proyecto, se plantea como pregunta de investigación: **¿Qué cambios ambientales y socioeconómicos produce la instauración de la energía renovable en los países?**

Para responder a esta pregunta, se analizan variables relacionadas a la educación de los habitantes de los países analizados: Australia, Brasil, Canadá, China, Francia, Alemania, India, Japón, Rusia y Estados Unidos; como el nivel educativo, la existencia o no de programas educativos sobre energía renovable, y el nivel de conciencia pública... Se retiraron de variables analizadas, tanto en la bitácora 2 como en la bitácora 3, el gdp (PIB nominal) y la población, dado que no aportan datos suficientemente relevantes a la investigación. Además, considerando la naturaleza de las avraibles, se optó por aplicar métodos distintos que se ajusten a los valores que estas deben tomar, por ejemplo, para anualizar la producción, se suman los datos contenidos en cada observación en vez de promediarlos; pero para los precios de la electricidad, los valores sí se promedian.


Tomando en cuenta las observaciones realizadas a las bitácoras pasadas, se incorpora un caption con la fuente de la base de datos en cada gráfico. Se incorporan también tags, para facilitar la identificación de los gráficos. 