---
title: "Bitacora 2"
author: "Paola Espinoza Hernández, Gabriel Sanabria Alvarado"
format: html
output_dir: "docs"
editor: visual
---
### Setup {.hidden}

```{r echo=FALSE}
library(ggplot2)
library(tidyverse)
library(dplyr)
library(hrbrthemes)
library(palmerpenguins)
library(ggthemes)
library(summarytools)
library(ggmosaic)
library(knitr)
library(cowplot)
```

# Energía del Futuro: Análisis Global de Tendencias e Indicadores en Energías Renovables {.unnumbered}

## Parte de planificación

### Ordenamiento de la literatura

| Organización |   |   | Literatura |   |   |
|------------|------------|------------|------------|------------|------------|
| Tipo | Tema general | Tema específico | Título | Año | Autor(es) |
| descriptivo | Energía renovable | El uso de energía renovable en el camino la autosuficiencia energética. | Energía Renovable: un nuevo principio de autosuficiencia conectada | 2012 | Juan Requejo Liberal |
| Análitico | Impacto de las energías renovables en la reducción de emisiones de CO₂ a nivel global. | Energía renovable como alternativa para la reducción de las emisiones de CO2 Impacto de las energías renovables en la reducción de emisiones de CO₂ a nivel global. | Renewable Energy as a Solution to Climate Change: Insights from a Comprehensive Study Across Nations. | 2023 | Keshani Attanayake, Isuru Wickramage, Udul Samarasinghe, Yasangi Ranmini, Sandali Ehalapitiya, Ruwan Jayathilaka y Shanta Yapa |
| Análisis descriptivo | Estrategias para la implementación de las energías renovables | El nexo entre cambio climático y energía renovable en el Mercosur. Un análisis comparativo de las legislaciones de Argentina y Brasil | La energía renovable como estrategia para combatir el cambio climático en Brasil y Argentina | 2018 | Laura Casola y Alexander Freier |
| Descriptivo | Estado actual de la energía eólica | Descripción de avances tecnológicos en la última década del siglo 20 | Wind energy technology and current status: a review | 2000 | Thomas Ackermann y Lennart Söder |
| Exploratorio | Viabilidad de las energías renovables en Costa Rica | Análisis de ventajas y desventajas de los tres tipos de energía renovable producida en Costa Rica. | Análisis de Viabilidad Ambiental del Uso de Energías Renovables en Costa Rica: Estudio de Caso de la Energía Eólica, la Hidroeléctrica y la Geotérmica | 2015 | Allan Cordero Gutiérrez |
| Análisis de datos | Cambios en la producción de diversos tipos de energía renovable. | Análisis de datos obtenidos de diversas fuentes, para detectar patrones relacionados al uso de energía renovable. | Impacto social de las energías renovables | 2021 | IRENA |
| Descriptivo y comparativo | Transición energética de un desarrollo sostenible. | Impacto al medio ambiente mediante una Transición energética. | ¿Qué es la energía renovable? | 2020 | Las Naciones Unidas. |
| Descriptivo | Aplicaciones de la Energía renovable | Energías renovables y no renovables, eficiencia energética, contexto latinoamericano en el uso y desarrollo de fuentes energéticas. | Fuentes de energía, renovables y no renovables. Aplicaciones. | 2014 | Vega de Kuyper, J.C. & Ramírez Morales, S. |
| Descriptivo | Actualidad Económica; Madrid. | Transición energética y la electrificación sostenible. | Hacia un futuro con energía limpia y renovable | 2022 | Javier Serrano |
| Descriptivo y exploratorio | El impacto social de las energías renovables | Sostenibilidad ambiental implica sostenibilidad social y económica | Impacto social de las energías renovables | 2014 | Abay Analistas Económicos y Sociales |
| Técnicas de cointegración | Energías renovables y la economía en Europa. | Relación entre energías renovables y desarrollo económico en Europa. | Energías renovables y desarrollo económico: Un análisis para España y las grandes economías europeas | 2017 | María Ángeles Caraballo Pou, Juana María García Simón. |

# Enlaces de Literatura

Keshani Attanayake, Isuru Wickramage, Udul Samarasinghe, Yasangi Ranmini, Sandali Ehalapitiya, Ruwan Jayathilaka y Shanta Yapa (2023). Renewable Energy as a Solution to Climate Change: Insights from a Comprehensive Study Across Nations. https://journals.plos.org/plosone/article?id=10.1371/journal.pone.0299807#sec012

El estudio analiza cómo la instauración de energías renovables influye directamente en las emisiones de CO2 en 138 países durante el período de 1995 a 2021. Donde los países desarrollados, como Estados Unidos, Chine y la India, tienen la cantidad promedio de emisiones más altas. Lo cual destaca que los países mayormenre responsables de las emisiones de CO2 se han mantenid constantes durante los últimos 25 años, siendo estos, principalmente los países mayor desarrollados. El estudio da uso a técnicas de regresión para valorar las relaciones lineales y no lineales entre las energías renovables y las emisiones de CO₂. El artículo recalca la importancia del cambio a energías limpias para minimizar las emisiones de carbono, pero reconoce que los países en desarrollo enfrentan desafíos significativos en términos de inversión y políticas. Finalmente, aporta recomendaciones para que los países implementen estrategias de transición energética de acuerdo con sus contextos únicos. Existen estudios que respaldan la información del texto anterior, como lo es "Energía renovable: un nuevo principio de autosuficiencia conectada. Ciudad Y Territorio Estudios Territoriales" de Juan Requejo Liberal, "la generación de energía eléctrica procedente de fuentes fósiles y nucleares es una actividad contaminante, que pone en peligro el planeta, que tiene impacto sobre el medio ambiente local, que tiene riesgos no bien determinados y que generan dependencia y desequilibrios en la economía nacional" (Requejo, 2012, p. 114), el cual confirma el hecho de que la implementación de energías renovables puede ser un gran apoyo para el bienestar social y económico de distintas naciones. Keshani Attanayake concluye que casi todos los países destacan el hecho de que si la energía renovable se incrementa, se lograría reducir la cantidad de emisiones de CO2. El cuál recalca que las economías de desarrollo debería de dar enfásis en la inversión en energías renovables y reducir el uso de combustibles fósiles, y además, destaca que los gobiernos deberían de implementar políticas de energía renovable, con el fin de garantizar un crecimiento económico.

El documento realiza un estudio esencial para el entendimiento de la importancia de la implementación de energías renovables para el bienestar social, económico y ambiental. Destacando como la mayoría de países, a excepción de Canadá, el cual un aumento del 1% en las fuentes de energía renovables da como resultado un incremento de 10,83 millones de toneladas en las emisiones de CO2, afirman que su inversión puede ser beneficiosa para su estabilidad general. Lo cual es muy importante con respecto a otros estudios que se centraban en algún país en específico. Además, la observación la colaboración de distintos gobiernos es vital, ya que reconoce la naturaleza global del cambio climático y la necesidad de soluciones coordinadas. Esta observación conjunta y propositiva fortalece la utilidad práctica del estudio para guiar políticas energéticas hacia un desarrollo más sostenible.

Cordero Gutiérrez, A. (2015). Análisis de viabilidad ambiental del uso de energías renovables en Costa Rica: Estudio de caso de la energía eólica, la hidroeléctrica y la geotérmica. https://d1wqtxts1xzle7.cloudfront.net/41694115/Investigacion_p.\_Ecologicos2-libre.pdf

Según Allan Cordero: "El mundo se encuentra en una encrucijada trascendental para el futuro de la energía". Con el objetivo de reducir el uso de combustibles fósiles y alcanzar la soberanía energética, Costa Rica inició su proceso hacia un modelo de desarrollo autosostenible. La energía hidráulica causa deforestación y obstaculiza el camino de los peces, lo que la descarta como una solución viable a largo plazo. La energía eólica, a pesar de la posibilidad de afectar la calidad de vida de las aves y modificar, aunque muy levemente, la fuerza o dirección del viento, destaca como una opción viable en Costa Rica. Esta energía permite la eliminación de emisiones de gases de efecto invernadero y contribuye a la independencia energética. Por ello, determinar la ubicación de los parques eólicos se ha vuelto una prioridad para las autoridades a cargo. Esta investigación tiene gran relación con lo propuesto por Laura Casola y Alexander Freier en "La energía renovable como estrategia para combatir el cambio climático en Brasil y Argentina", pues, mientras Costa Rica prioriza a la energía eólica como una solución viable, Argentina y Brasil examinan sus diversas estrategias en relación con el enfoque de Mercosur, el cual es un bloque económico y político regional en Suramérica, incorporado en 1991 con el Tratado de Asunción. en el cual están dentro países como Argentina, Brasil, Paraguay y Uruguay. Sin embargo, cada conjunto está en busca de un poder energético, cada uno con sus distintos planes. Ambas investigaciones reconocen los impactos ambientales asociados con diferentes fuentes de energía. En el caso del artículo de Cordero, recalca los efectos negativos de la energía hidráulica, como la deforestación y la afectación a los peces, mientras que el documento de Casola y Freier habla de problemas ambientales en Brasil, como la quema de bosques y la deforestación, relacionados con el cambio climático. Ambos hacen un llamado a encontrar alternativas más sostenibles. Ambas investigaciones concluyen que existe cierta urgencia de migrar hacia el uso de energías limpias, a pesar de que esta implementación podría tener impactos negativos en temas de económicos, debido al gran costo de las distintas instalaciones, además del posible daño a la fauna, su implementación logrará beneficiar al bienestar social, ambiental y económico a largo plazo. (falta)

Dado que la causa principal del cambio climático son los gases de efecto invernadero, entre los cuales destaca el CO2, derivado principalmente de la quema de fósiles; la implementación de energías renovables es fundamental para combatir este fenómeno. Aunque se reconoce la existencia y gravedad del fenómeno, así como la importancia de reducir la emisión de gases de efecto invernadero, la inversión en reservas de combustibles fósiles sobrepasa a la inversión en energías renovables. El artículo pretende facilitar la búsqueda de estándares que faciliten la implementación de energías renovables en otros países. Específicamente, se analiza la política adoptada por Brasil y Argentina, ambos miembros de Mercosur, quien promueve la producción y utilización de enrgías renovables. Los resultados indican que Brasil se enfocan en aspectos relacionados al cambio climático como la quema de bosques o la deforestación, sobre el abastecimiento energético. Por otro lado, Argentina procura mantener el abastecimiento y el desarrollo sustentable en una misma medida de importancia. No obstante, se prioriza en ambos países la seguridad energética nacional.

En la última década del siglo XX, hubo un gran desarrollo de tecnología enfocada en la producción de energía eólica. Tanto es así que estudios del potencial de la energía eólica sugieren que esta podría competir con la generada por combustibles fósiles debido a su abundancia. Además, el costo de producir turbinas se ha reducido varias veces durante dicha década. El ruido ocasionado por las turbinas puede reducirse modificando algunos parámetros, como la velocidad a la que giran las turbinas o bien los materiales. Las emisiones indirectas se reducirán a medida que las energías renovables expandan su alcance, ya que esto causará una disminución en el uso de energías no renovables, especialmente para la fabricación o el transporte de maquinaria destinada a la producción de energías renovables. El crecimiento del mercado internacional impulsará el desarrollo de nuevas tecnologías, lo que reducirá aún más los costos de fabricación y llevará a la energía eólica a competir con la de combustibles fósiles.

La producción de energía renovable creció de 2018 a 2019, destacando especialmente la energía solar y eólica. Sin embargo, el crecimiento de la energía solar fue menor en comparación con el año anterior. Asia lidera el incremento en la producción, consolidándose como el continente que más energía renovable genera a nivel mundial. Este aumento en la producción también ha elevado la proporción de energía total correspondiente a fuentes renovables. No obstante, la inversión pública en todas las energías renovables ha experimentado una disminución.

La pobreza energética, que se refiere a los hogares incapaces de pagar servicios eléctricos que satisfagan sus necesidades o que destinan una cantidad excesiva a este gasto, es causada por factores como bajos ingresos, pobre acceso a la energía, ineficiencia energética o precios altos. Las consecuencias de esta pobreza abarcan tanto riesgos para la salud física como para la salud mental, además de afectar el futuro de los niños. En España, la pobreza energética va en aumento, lo que resalta la necesidad de soluciones efectivas. Por ello, el desarrollo de energías renovables es crucial, ya que disminuirá el precio promedio de la electricidad al reducir los precios mayoristas, así como los costes de inversión y el desarrollo tecnológico. Por lo tanto, la energía renovable representa un factor importante en la sostenibilidad social y económica, pues el coste marginal nulo de los recursos utilizados se refleja en un menor coste energético y, en consecuencia, en una mayor accesibilidad para la población.

Las energías renovables se obtienen de fuentes naturales que se restablece rápidamente. A diferencia de los combustibles fósiles, que liberan grandes cantidades de dióxido de carbono y otros gases de efecto invernadero, las energías renovables son más limpias. No obstante, las fuentes tienen distintas dificultades, tales como la ubicación geográfica de las fuentes de energía e impactos ecológicos de algunas tecnologías, como la hidroeléctrica. Aun así, las energías renovables son más baratas y crean más empleos que los combustibles fósiles, lo que las convierte en una pieza clave para combatir el cambio climático y mejorar la sostenibilidad internacional.

El documento se basa en mostrar una visión integral sobre las fuentes de energía renovables y no renovables, explorando su relevancia y aplicaciones en América Latina, especialmente en países como México, Argentina, Chile y Colombia. Con un enfoque pedagógico, los autores proporcionan un equilibrio entre teoría y práctica, explicando los principios de generación y almacenamiento de energía, además de introducir el concepto de eficiencia energética como una herramienta clave para el futuro. Se presentan ejemplos actualizados de proyectos de energías renovables en la región, incluyendo energías como la solar o la geotérmica, así como un análisis de las barreras y oportunidades para su implementación.

El documento habla sobre la relevancia del papel de la electrificación en el futuro tecnológico, encabezado por avances como la inteligencia artificial, robótica y computación. Íñigo Segura, director de ZGR, afirma que el reto principal es la maximización del uso de la electricidad mientras se minimiza la dependencia de combustibles fósiles. Las tecnologías como el hidrógeno verde y la fusión nuclear se direccionan como soluciones clave para alcanzar la neutralidad de carbono, aunque aún enfrentan desafíos en cuanto a costos y escalabilidad. También se plantea la necesidad de algunas mejoras en la ciberseguridad en las redes eléctricas por su creciente conectividad y complejidad. La planificación a largo plazo es vital, ya que imprevistos globales pueden desestabilizar la transición energética y la disponibilidad de materias primas estratégicas.

Este trabajo estudia los distintos impactos de las energías renovables sobre el desarrollo económico en España y otras economías europeas como Alemania, Francia, Italia y Reino Unido. A través de técnicas de cointegración, los autores estudian la relación entre el crecimiento económico, el uso de energías renovables y no renovables, y la sostenibilidad, comparando los resultados entre los países. Se destaca que el aumento del uso de energías renovables no necesariamente ralentiza el crecimiento económico y puede contribuir a la sostenibilidad a largo plazo.

# Análisis Estadísticos
## Análisis Descriptivo

La base de datos utilizada, disponible en https://www.kaggle.com/datasets/anishvijay/global-renewable-energy-and-indicators-dataset, cumple con el formato tidy, ya que cada variable posee su propia columna, cada observación tiene su propia fila, y todos los valores están en celdas separadas. La base de datos no contiene valores nulos. Además, los nombres de las variables son claros, las palabras se separan por puntos, y se utilizan dos puntos para indicar la unidad de medida. Sin embargo, para facilitar la comprensión e interpretación de las variables, se cambiaron los valores de las columnas con valores 0 y 1, a valores lógicos.

```{r}
original <- read.csv("C:\\Users\\danny\\Documents\\Paola\\Herramientas\\BitacorasGrupo-2-CA0204-II-2024-\\data\\complete_renewable_energy_dataset.csv")
df <- original
df$Government.Policies <- as.logical(original$Government.Policies)
df$Renewable.Energy.Targets <- as.logical(original$Renewable.Energy.Targets)
df$Energy.Efficiency.Programs <- as.logical(original$Energy.Efficiency.Programs)
df$Energy.Market.Liberalization <- as.logical(original$Energy.Efficiency.Programs)
df$Technology.Transfer.Agreements <- as.logical(original$Technology.Transfer.Agreements)
df$Renewable.Energy.Education.Programs <- as.logical(original$Renewable.Energy.Education.Programs)
df$Natural.Disasters <- as.logical(original$Natural.Disasters)
df$Public.Private.Partnerships.in.Energy <- as.logical(original$Public.Private.Partnerships.in.Energy)
df$Regional.Renewable.Energy.Cooperation <- as.logical(original$Regional.Renewable.Energy.Cooperation)
```

Las variables más relevantes para el análisis se dividen en variables de clasificación, de contexto energético y las variables entre las que se pretende encontrar relación, de acuerdo a la pregunta de investigación: *¿Qué impacto puede tener la energía renovable sobre la sociedad?* Las variables de clasificación se refieren a aquellas que diferencian los datos unos de otros, como el país y el año; las variables contextuales son las que no afectan directamente el bienestar social, pero son importantes para comprender algunas diferencias entre países debido a la capacidad que posean de generar, almacenar, importar o exportar energía, así como la existencia de políticas públicas o programas de eficiencia energética. Por último, se pretende encontrar relación entre algunas de las variables contextuales con los tipos de energía, las emisiones de CO2, la inversión, la conciencia pública, el nivel educativo, la estabilidad política, el índice de percepción de la corrupción, el control de la corrupción, la proporción de energía utilizada proveniente de fuentes renovables, los precios de la electricidad, la existencia de programas educativos sobre energía renovable, y la fuerza laboral en el sector energético. Estas variables se presentan en la base de datos, respectivamente, como:

```{r}
most_important <- select(df, c("Country", "Year", "Production..GWh.", "GDP", "R.D.Expenditure",  "Energy.Storage.Capacity", "Energy.Consumption", "Energy.Imports", "Energy.Exports", "Government.Policies", "Energy.Efficiency.Programs", "Energy.Type", , "CO2.Emissions",  "Investments..USD.", "Public.Awareness", "Educational.Level", "Political.Stability", "Corruption.Perception.Index", "Control.of.Corruption", "Proportion.of.Energy.from.Renewables", "Electricity.Prices", "Renewable.Energy.Education.Programs",  "Energy.Sector.Workforce"))
most_important <- most_important[order(most_important$Year),]
colnames(most_important)
```

Para iniciar a relacionar las variables, es importante entender el contexto general de los países, incluyendo la proporción de la energía generada por cada país, corresponde a cada tipo de energía; esto se representa en el siguiente gráfico:

```{r}
ggplot(df, aes(x = Country, fill = Energy.Type)) +
  geom_bar(position = "fill") +
  scale_fill_brewer(type = "seq", palette = 4)  +
  labs(
    title = "Types of Energy",
    sutitle = "Country's Proportions",
    x = "Country",
    y = "",
    fill = "Energy Type"
  ) +
  cowplot::theme_cowplot()
```

La conciencia pública consiste en tener información suficiente sobre los aspectos positivos y negativos de cada tipo de energía. Este es un dato relavante sobre la energía renovable, ya sea por mantener informada a la población, como para que la población sea capaz de velar por la producción de energías renovables en su país. 
```{r}
ggplot(df, aes(x=Country, y=Public.Awareness, fill=Country)) + 
  geom_violin() +
  facet_wrap(~Year) +
  scale_fill_brewer(type = "div", palette = 1) +
  labs(
    title = "Public Awareness",
    subtitle = "By year",
    x = "Country",
    y = "Public Awareness"
  ) +
  theme_cowplot()
```

En el contexto general, resulta importante notar la evolución que tiene la producción de energía renovable durante los años analizados. A partir del gráfico presentado a continuación, es posible detectar que la producción energética no es monótona; sin embargo, en los últimos 4 años, presenta monotonía creciente, con cambios poco marcados, lo que sugiere una estabilización mayor a los años anteriores.

```{r}
ggplot(df, aes(x = Year, y = Production..GWh.)) +
  geom_col(fill = "#9e9ac8") +
  labs(
    title = "Annual Renewable Energy Production",
    x = "Year",
    y = "Total Production",
  ) +
  theme_cowplot()
```

Sin embargo, no se ve el mismo patrón en la fuerza laboral del sector energético:

```{r}
ggplot(df, aes(x = Year, y = Energy.Sector.Workforce)) +
  geom_col(fill = "lightblue") +
  labs(
    title = "Annual Energy Sector Workforce",
    x = "Year",
    y = "Workforce"
  ) +
  theme_cowplot()
```

A partir de una regresión lineal, podemos observar que las emisiones de dióxido de carbono disminuyen conforme aumenta la producción de energías renovables; este hallazgo es esperable, pues las energías renovables son energías más limpias que las fuentes tradicionales.

```{r}
ggplot(df, aes(x = Production..GWh., y = CO2.Emissions)) +
  geom_smooth(method = "lm") +
  labs(
    title = "Energy Production and CO2 Emissions",
    x = "Renewable energy production",
    y = "CO2 Emissions"
  )+
  theme_cowplot()
```

Sin embargo, la disminución de las emisiones de CO2 dado por el aumento en la producción de energías renovables, es poco visible; esto puede ser causado por la variedad de datos con los que se realiza el gráfico.

Con el fin de facilitar la realización de gráficos a partir de los datos brindados, se agruparon los datos para algunas de las variables de forma anual.

```{r setup, warning=FALSE}
grouped_years <- df %>% 
  group_by(Year) %>% 
  nest() 
grouped_years <- grouped_years[order(grouped_years$Year),]

anuual <- data.frame()

y <- c(grouped_years$Year)
variables <- as.list(colnames(df))
annual <- data.frame()
for(i in 1:24){
  a <- grouped_years$data[[i]] %>% 
    group_by(Country) %>% 
    nest() %>% 
    mutate(avg_electricity_price = map(.x = data, .f = ~mean(.x$Electricity.Prices))) %>% 
    mutate(avg_production = map(.x = data, .f = ~mean(.x$Production..GWh.))) %>% 
    mutate(avg_investment = map(.x = data, .f = ~mean(.x$Investments..USD.))) %>% 
    mutate(avg_gdp = map(.x = data, .f = ~mean(.x$GDP))) %>% 
    mutate(avg_population = map(.x = data, .f = ~mean(.x$Population))) %>% 
    mutate(avg_CO2_emissions = map(.x = data, .f = ~mean(.x$CO2.Emissions))) %>% 
    select(Country, avg_electricity_price, avg_production, avg_investment, avg_CO2_emissions, avg_population, avg_gdp) %>% 
    unnest(avg_electricity_price, avg_production, avg_investment, avg_CO2_emissions, avg_population, avg_gdp) %>% 
    mutate(Year = y[i])
  annual <- rbind(annual, a)
}
dim(annual)
```
